【裁判字號】    92,上易,267
【裁判日期】    921120
【裁判案由】    拆屋還地
【裁判全文】
臺灣高等法院臺南分院民事判決  九十二年度上易字第二六七號    Ｋ
      上  訴  人  乙  ○○○
      訴訟代理人  吳  淑  靜  律師
                  唐  淑  民  律師
                  林  憲  聰  律師
      被  上訴人  甲  ○  ○
當事人間請求拆屋還地事件，上訴人對於民國九十二年六月三十日臺灣嘉義地方法院
第一審判決（九十一年度訴字第七七二號）提起上訴，本院於九十二年十一月六日言
詞辯論終結，判決如下：
    主    文
上訴駁回。
第二審訴訟費用由上訴人負擔。
    事    實
甲、上訴人方面：
一、聲明：求為判決：(一)原判決廢棄。(二)駁回被上訴人在第一審之訴。
二、陳述：除與原判決記載相同者，茲引用之外，補稱：
  (一)按：「共有物，除契約另有訂定外，由共有人共同管理之。」，民法第八百二十
    條第一項定有明文。又「最高法院四十八年度台上字第一○六五號判例，認為「
    共有人於與其他共有人訂立共有物分割或分管之特約後，縱將其應有部分讓與第
    三人，其分割或分管契約，對於受讓人仍繼續存在」，就維持法律秩序之安定性
    而言，固有其必要，惟應有部分之受讓人【若不知悉有分管契約，亦無可得而知
    之情形】，受讓人仍受讓與人所訂分管契約之拘束，有使善意第三人受不測損害
    之虞，與憲法保障人民財產權之意旨有違，首開判例在此範圍內，嗣後應不再援
    用。」釋字第三四九號可資參照。
  (二)查坐落於嘉義市○○段九七之八號土地（下稱系爭土地）上之上訴人與另一被告
    尹茂森共有之嘉義市○○段一一六八建號之建物（下稱系爭建物），係於民國（
    下同）六十七年十二月二十八日由劉俊美與另一被告尹茂森共同起造，並於六十
    九年六月二十七日第一次所有權之登記，而當時系爭土地之所有權人仍為訴外人
    尹冠三所有，七十年十一月二十八日尹冠三即將系爭土地應有部分二分之一出賣
    於劉俊美，並於七十一年一月十三日登記為劉俊美所有，系爭土地遂由該二人共
    有，並由劉俊美繼續使用系爭建物及系爭土地，約達十年之久，而上訴人於七十
    八年三月九日自劉俊美受讓系爭土地及建物應有部分各二分之一後，尹冠三仍未
    為任何反對之意思表示，達十多年之久。按共有物分管契約，不以共有人明示之
    意思表示為限，共有人默示之意思表示亦包括在內，且所謂默示之意思表示，係
    指依共有人之舉動或其他情事，足以間接推知其效果之意思者（最高法院八十七
    年台上字第一三五九號及八十三年台上字第一三七七號判決意旨參照），故尹冠
    三於將系爭土地應有部分二分之一讓售於劉俊美後，對劉俊美及其後受讓系爭土
    地及系爭建物應有部分各二分之一之上訴人繼續使用系爭土地及系爭建物，既未
    為任何反對之意思表示已達數十年之久，顯見尹冠三有使劉俊美及上訴人使用管
    理系爭土地之意思，亦即雙方有默示分管契約之約定甚明。
  (三)再查被上訴人於起訴狀自承聲請法院拍賣系爭土地強制執行時，發現有老舊之木
    造平房，原審判決又謂：「九十年十二月七日之特別拍賣程序公告則載明：『十
    一、其他公告事項：（二）九七之八地號土地上有第三人尹茂森及乙○○○共有
    之建物，．．．．建物均未併付拍賣，土地分管情形亦均不明．．．．』」，被
    上訴人於系爭土地強制執行時，既發現有老舊之木造平房，且於九十年十二月七
    日拍賣公告上又載明系爭土地上有該系爭土地之另一共有人即上訴人與第三人尹
    茂森所共有之系爭建物，顯見被上訴人於當時即對系爭土地有無分管契約之存在
    甚有疑義，如當時被上訴人稍盡其查詢義務向上訴人詢及，被上訴人當可知悉系
    爭土地長年以來之使用管理情形，亦即當得知悉尹冠三與劉俊美及上訴人就系爭
    土地有分管契約之約定（無論明示或默示皆同），故被上訴人於九十一年一月十
    八日承受系爭土地時，即有【可得知悉】系爭土地有分管契約存在之情形，被上
    訴人雖非明知，依最高法院四十八年度台上字第一○六五號判例及釋字第三四九
    號解釋之意旨，被上訴人仍應受此分管契約之拘束，不得請求上訴人拆除系爭建
    物。
  (四)又查原審將共有人訂定分管契約之類型，約略分為四大類型：１各共有人按應有
    部分計算，占有共有物之特定部分。‧‧‧４部分共有人未占有共有物，而由其
    他共有人占有共有物全部，且占有共有物者，未支付使用對價予占有共有物者。
    並認為１—３類型之分管契約具有租賃性質，第４類型則與使用借貸關係相類。
    上述見解與分類固非無見，惟其以『共有人之應有部分係抽象存在於共有物之任
    何一部份，而非僅存在於共有物之特定部分，故被告乙○○○固僅有系爭建物應
    有部分二分之一，惟仍應認為被告乙○○○有占有使用系爭土地全部之情。』為
    由，認定當事人間應屬第４類型，而為不利上訴人之判決，則顯有疑義。蓋：(1)
    所謂分管契約係指共有人間約定各自占有共有物之特定部分而為管理之契約。然
    而原審以「被告乙○○○固僅有係爭建物應有部分二分之一，惟仍應認為被告乙
    ○○○有占有使用系爭土地全部之情」，如此論斷若能成立（占有一部即占有全
    部），則所有約定各自占有共有物之特定部分而為管理之分管契約，顯無存在之
    可能，其見解實有違背論理法則。(2)倘若採取原審就分管契約所為之四種分類，
    上訴人占有與管理者亦均只在目前所居住之現址（含建物與土地），均為應有部
    分二分之一的特定部分，亦應屬於第１類型，揆諸原審說明其法律性質亦具有租
    賃性質，固或應類推適用民法第四百二十五條之規定。(3)誠如上述，訴外人尹冠
    三將其於系爭土地應有部分二分之一讓售於劉俊美後，對劉俊美及其後受讓系爭
    土地及系爭建物應有部分各二分之一之上訴人繼續使用系爭土地及系爭建物，既
    未為任何反對之意思表示已達數十年之久，顯見尹冠三有使劉俊美及上訴人使用
    管理系爭土地之意思。依常理而言，在土地共有且應有部分各為二分之一，系爭
    建物共有（與尹冠三之長子）且應有部分各為二分之一的情況下，彼此之間應有
    默示分管契約之事實，否則實難如此長久相安無事。原審認定雙方為使用借貸關
    係，其見解不無違背經驗法則之嫌。
三、證據：援用第一審所提證據。
乙、被上訴人方面：
一、聲明：求為判決：駁回上訴。
二、陳述：除與原判決記載相同者，茲引用之外，補稱：
  (一)按最高法院四十八年度台上字第一○六五號判例，認為「共有人於與其他共有人
    訂立共有物分割或分管之特約後，縱將其應有部分讓與第三人，其分割或分管契
    約，對於受讓人仍繼繼存在」，就維持法律秩序之安定性而言，固有其必要，惟
    應有部分之受讓人若不知悉有分管契約，亦無可得而知之情形，受讓人仍受讓與
    人所訂分管契約之拘束，有使善意第三人受不測損害之虞，與憲法保障人民財產
    權之意旨有違，上述判例在此範圍內，嗣後應不再援用。司法院大法官釋字第三
    四九號解釋可資參照。
  (二)本件被上訴人否認知悉或可得而知尹冠三與劉俊美及上訴人間就系爭土地有分管
    契約之約定，上訴人雖主張「被上訴人於系爭土地強制執行時，既發現有老舊之
    木造平房，且於九十年十二月七日拍賣公告上又載明系爭土地上有該系爭土地之
    另一共有人即上訴人與第三人尹茂森所共有之系爭建物，顯見被上訴人於當時即
    對系爭土地有無分管契約之存在甚有疑義，如當時被上訴人稍盡其查詢之義務向
    上訴人詢及被上訴人當可知悉系爭土地長年以來之使用管理情形，亦即當得知悉
    尹冠三與劉俊美及上訴人就系爭土地有分管契約之約定，無論明示或默示皆同。
    故被上訴人於九十一年一月十八日承受系爭土地時，即有可得知悉系爭土地有分
    管契約存在之情形．．．」云云。惟查：(1)由台灣嘉義地方法院八十八年度執字
    第九六三號強制執行事件之第一次至第四次拍賣公告可知，被上訴人對尹冠三與
    劉俊美及上訴人就系爭土地是否有明示或默示分管契約之約定，尚不知情，且亦
    無可得而知之情形，足徵本件被上訴人係善意受讓人，自應不受該分管契約之拘
    束。(2)另上訴人以「被上訴人稍盡其查詢義務向上訴人詢及，被上訴人當可知悉
    系爭土地長年以來之使用管理情形」，而推斷被上訴人即有「可得知悉」系爭土
    地有分管契約存在之情形，尚屬無稽。蓋分管契約，既為債權契約，若為受讓人
    所不知，對受讓人應無拘束力；況本件被上訴人既非在地人，對系爭土地長年以
    來之使用管理情形，根本無從得知，況八十八年七月二十六日民事執行處既已發
    文通知共有人乙○○○，惟其始終均未曾主張系爭土地有何分管協議，至九十年
    九月間法院拍賣公告上特別加註土地分管情形亦均不明等語，被上訴人如何能可
    得而知？(3)依上，本件被上訴人不知尹冠三與劉俊美及上訴人間就系爭土地有明
    示或默示分管契約之約定，亦無可得而知之情形，爰依司法院大法官釋字第三四
    九號解釋自不受其分管契約之拘束，況本件上訴人主張默示分管契約之情形根本
    不存在。
  (三)又按「使用借貸，非如租賃之有民法第四百二十五條之規定。縱令上訴人之前手
    將房屋及空地，概括允許被上訴人等使用，被上訴人等要不得以上訴人之前手，
    與其訂有使用借貸契約，主張對現在之房地所有人即上訴人有使用該房地之權利
    。」最高法院五十九年台上字第二四九○號著有判例要旨、「使用借貸為無償契
    約，原屬貸與人與借用人之特定關係，非如租賃之有民法第四百二十五條之規定
    ，借用人不得對借用物之受讓人主張其與原所有人間之使用借貸契約繼續存在。
    」（七十六年十月二十三日七十六年度台上字第二三一四號）、「甲將土地無償
    提供予乙使用，僅具有債之效力，該項效力僅存在於甲、乙之間，應不及於第三
    人，是丙向甲買受土地後，並不繼受甲之無償提供土地義務，不論乙在土地上所
    建築之房屋係違章建築或合法建物，其占有對丙而言，均屬無權占有。從而丙起
    訴請求乙拆屋還地為理由，應予准許。」八十二年七月二十三日廳民一字第一三
    七○○號函復台高院。本件原本地主為尹冠三，其上有尹茂森及劉俊美共有之房
    屋，當時土地及建物共有人不同一，無從為分管契約之協議，縱之後尹冠三讓與
    土地持分二分之一與建物共有人之一劉俊美，亦難認定究係何人與何人訂立分管
    契約，未見上訴人舉證，其主張有明示或默示分管契約存在云云尚難憑採，況上
    訴人於原審中自認其自七十八年占有系爭土地之後，均無支付任何使用對價予尹
    冠三，因此，無論尹冠三有無同意上訴人占有使用系爭土地，而得推認上訴人有
    與尹冠三締結一新使用借貸關係，或尹冠三有同意劉俊美將該使用借貸債權，移
    轉予上訴人，惟因使用借貸為無償契約，原屬貸與人與借用人間之特定關係，非
    如租賃之有民法第四百二十五條之規定，借用人不得對借用物之受讓人主張其與
    原所有人間之使用借貸契約繼續存在。最高法院七十六年度台上字第二三一四號
    判決可資參照。故縱認上訴人與尹冠三間有使用借貸關係存在，然揆諸前開最高
    法院判決（例）意旨，上訴人亦應不得對借用物之受讓人即被上訴人主張有使用
    系爭土地之權利，遑論本件上訴人係未經他共有人同意而就共有物之全部或一部
    任意占用收益，他共有人（即被上訴人）自得本於所有權請求上訴人應將系爭建
    物拆除，將土地返被上訴人及其他共有人。
三、證據：援用第一審所提證據。
丙、本院依職權調取台灣嘉義地方法院八十八年度執字第九六三號執行卷宗。
    理    由
一、被上訴人主張伊係坐落嘉義市○○段九七之八號土地，面積六十三平方公尺（以
    下稱系爭土地）之共有人，應有部分為二分之一，上訴人則係另一共有人，上訴
    人與一審共同被告尹茂森共同在系爭土地上，如原判決附圖所示Ａ部分（面積五
    平方公尺）、Ｂ部分（面積二十五平方公尺）、Ｃ部分（面積二十六平方公尺）
    建有地上物占有使用，上訴人未經共有人分管協議，占有特定部分使用，伊自得
    本於所有權作用，請求其除去妨害，將土地返還共有人全體，求為判決命上訴人
    與尹茂森拆除Ａ、Ｂ、Ｃ地上物，將土地返還被上訴人及其他共有人全體等語。
    上訴人則以伊於七十八年間向原共人劉俊美受買受土地、建物之應有部分各二分
    之一，買受後即占用Ａ、Ｂ部分建物、土地使用迄今，劉俊美與被上訴人之前手
    間就系爭土地有分管協議，伊繼受劉俊美之應有部分後已繼受該分管協議，被上
    訴人係向法院民事執行處承受系爭土地應有部分，法院拍賣公告已註明系爭房屋
    之存在，被上訴人自深知土地有分管之事實，又若其稍加調查亦可得知分管之事
    實，應受原共有人分管約定之拘束等語，資為抗辯。（原審判決命上訴人與尹茂
    森將系爭Ａ、Ｂ、Ｃ建物拆除，將土地返還被上訴人與其他共有人，尹茂森就其
    敗訴部分未上訴，已告確定，不在本院審理範圍）。
二、被上訴人主張系爭土地原為尹冠三所有，尹冠三於七十年十一月間出賣應有部分
    二分之一予劉俊美，劉俊美於七十八年二月再出賣與上訴人，尹冠三對伊負有債
    務，伊取得執行名義後，對尹冠三就系爭土地之應有部分二分之一查封拍賣，伊
    冠三於八十八年十一月間死亡，其子尹茂森拋棄繼承，由孫尹智正、尹子禪繼承
    系爭土地應有部分二分之一，被上訴人於九十一年一月間，向原審民事執行處聲
    明承受取得系爭土地應有部分二分之一，並於九十一年三月五日辦畢所有權移轉
    登記，系爭土地上於六十七年間，即由一審被告尹茂森於六十七年十二月間取得
    系爭建物之使用執照，於六十九年六月間辦理第一次所有權登記，登記為劉俊美
    與尹茂森應有部分各二分之一，劉俊美於七十八年四月間，將建物應有部分二分
    之一出賣上訴人，系爭建物由如原判決附圖所示Ａ部分（面積五平方公尺）、Ｂ
    部分（面積二十五平方公尺）由上訴人占有使用，Ｃ部分（面積二十六平方公尺
    ）由一審被告尹茂森占有使用之事實，為兩造所不爭執，並有土地登記謄本三紙
    、建物登記謄本二紙、不動產權利移轉證書、戶籍謄本、嘉義縣政府建設局使用
    執照各乙紙為證，堪信為真實。
三、茲被上訴人主張，上訴人未經分管協議，占有系爭土地特定部分建屋使用，伊得
    本於所有權作用除去妨害，上訴人則以系爭土地伊與被上訴人之前手有分管協議
    ，被上訴人應受分管契約之拘束等語置辯，是本件應審究者，乃上訴人與原共有
    人尹冠三就系爭土地有無分管之協議？若有分管協議，被上訴人應否受此協議之
    拘束？
四、經查：
  (一)按共有物分管契約，不以共有人明示之意思表示為限，共有人默示之意思表示亦
    包括在內，且所謂默示之意思表示，係指依共有人之舉動或其他情事，足以間接
    推知其效果之意思者（最高法院八十三年台上字第一三七七號、八十七年台上字
    第一三五九號判決）。查系爭土地原均屬尹冠三所有，於六十七年間，尹冠三同
    意其子（一審共同被告）尹茂森，在系爭土地上建築系爭房屋，取得使用執照後
    ，於六十九年六月間辦理第一次所有權登記時，即登記為劉俊美與尹茂森共有，
    劉俊美與尹茂森當時即就系爭建物成立分管使用，劉俊美占用南邊之一半（即門
    牌嘉義市○○街一五六巷六十一號之一），尹茂森占用北邊之一半（即門牌嘉義
    市○○○路十九巷二十五號），此為兩造所不爭執（原審卷五十三頁），並經原
    審勘驗現場查明，有勘驗筆錄所附略圖可按（原審卷八十三頁）。又劉俊美於買
    受取得系爭建物後，於七十年十一月間即向尹冠三買受系爭土地所有權應有部分
    二分之一，則於取得土地共有權後，按諸社會常情與經驗法則，共有人勢必同時
    就系爭土地之使用約定分管位置，因系爭土地已大部分建有房屋，且房屋早已分
    管使用，分別設有門牌，各有獨立出入門戶，則土地之分管依事理自必仍依建物
    之分管情形為分管使用，俾（基地）土地與房屋之占有使用合而為一，則系爭土
    地於七十年十一月至七十一年一月間，被上訴人之前手尹冠三與上訴人之前手劉
    俊美即已就系爭土地之分管使用，達成協議，即由尹冠三使用北邊（尹冠三同意
    由其子尹茂森使用），劉俊美則使用南邊，應堪認定。
  (二)次按，最高法院四十八年度台上字第一○六五號判例，認為「共有人於與其他共
    有人訂立共有物分割或分管之特約後，縱將其應有部分讓與第三人，其分割或分
    管契約，對於受讓人仍繼續存在」，就維持法律秩序之安定性而言，固有其必要
    ，惟應有部分之受讓人【若不知悉有分管契約，亦無可得而知之情形】，受讓人
    仍受讓與人所訂分管契約之拘束，有使善意第三人受不測損害之虞，與憲法保障
    人民財產權之意旨有違，首開判例在此範圍內，嗣後應不再援用。」，大法官會
    議作有釋字第三四九號可資參照。
    (1)查：被上訴人既否認其前手與上訴人就系爭土地有分管之約定，亦否認知悉系
      爭土地共有人有分管之事實，上訴人既主張被上訴人知悉此項事實，係屬有利
      於上訴人之事實，應由上訴人負舉証之責。
    (2)上訴人雖主張：被上訴人自承聲請法院拍賣系爭土地時，發現有老舊之木造平
      房，且法院拍賣公告事項十一之（二），亦載明「土地上有第三人尹茂森及乙
      ○○○共有之建物，．．．．土地分管情形亦均不明．．．．」，依此事實，
      被上訴人應即對系爭土地有無分管發生疑慮，若向上訴人查詢當可知悉分管情
      事，應可推知其於承受系爭土地時，可得知悉分管契約存在云云。
    (3)惟查：原審法院受理被上訴人對尹冠三之強制執行事件，就系爭土地所為查封
      拍賣公告（八十八年度執字第九六三號強制執行事件），第一次至第四次拍賣
      公告均載明：「其他公告事項：（二）、本件係拍賣未有分管協議之共有土地
      應有部分，．．．」，九十年十二月七日之特別拍賣程序公告則載明：「十一
      、其他公告事項：（二）九七之八地號土地上有第三人尹茂森及乙○○○共有
      之建物，九七之四地號土地為計劃道路預定地，其上有老舊平房（所有人不詳
      ），建物均未併付拍賣，土地分管情形亦均不明．．．」。此經原審及本院依
      職權調取前開執行卷宗查明，有公告影本附卷可按。依此項公告所載事實，並
      無從使被上訴人知悉系爭土地分管之事實。再依被上訴人於依執行處法官之指
      示，所為八十八年五月二十一日陳報狀，亦記明：「．．．前揭土地（按即指
      系爭土地）共有人間並無分管，．．．」，自始並未自承知悉系爭土地前手間
      管之事。反之，被上訴人因無人應買，而聲明承受系爭土地應有部分後，執行
      法院通知上訴人是否行使優先購買權時，上訴人亦未曾為任何表示，綜合以上
      事實，上訴人所述上開事實，無從認定被上訴人於承受系爭土地時，知悉或可
      得而知其前手與上訴人就系爭土地有分管之事實。依首開大法官解釋之意旨，
      被上訴人自不受該分管契約之拘束。
  (三)按未經共有人協議分管之共有物，共有人對共有物之特定部分占用收益，須徵得
    他共有人全體之同意。如未經他共有人同意而就共有物之全部或一部任意占用收
    益，他共有人得本於所有權請求除去其妨害或請求向全體共有人返還占用部分。
    最高法院七十四年二月五日七十四年度第二次民事庭會議決定（三）可資參照。
    查上訴人既未徵得共有人即被上訴人之同意，即占用系爭土地，係無權占有系爭
    土地，堪以認定。
五、從而，被上訴人本於民法第七百六十七條、八百二十一條規定，請求上訴人與一
    審共同被告拆除如原判決附圖所示Ａ部分（面積五平方公尺）、Ｂ部分（面積二
    十五平方公尺）及Ｃ部分（面積二十六平方公尺）之地上建物，將土地返還被上
    訴人及其他共有人，為有理由，被上訴人聲請願供擔保請准宣告假執行，亦無不
    合。原審准其所請，命上訴人拆除，並為附條件之假執行宣告，於法即無不合。
    上訴意旨指摘原判決不當，求予廢棄改判，為無理由，應駁回其上訴。本件事証
    已臻明確，兩造其餘攻擊防禦方法及証据資料，核與本件判決結果不生影響，不
    予一一論述，併予敘明。
六、據上論結，本件上訴為無理由，依民事訴訟法第四百四十九條第一項、第七十八
    條，判決如主文。
中      華      民      國    九十二    年     十一     月     二十     日
                                    臺灣高等法院臺南分院民事第一庭
~B1審判長法官  王    惠    一
~B2      法官  張    世    展
~B3      法官  吳    上    康
右為正本係照原本作成。
不得上訴。
中      華      民      國    九十二    年     十一     月    二十一    日
                                        法院書記官  易    慧    玲


司法院資訊處製作；財團法人民間司法改革基金會備份。
